【裁判字號】    95,台上,412
【裁判日期】    950119
【裁判案由】    殺人
【裁判全文】
最高法院刑事判決              九十五年度台上字第四一二號
    上  訴  人  甲○○
                        月4日.
                        27巷.
    選任辯護人  曹宗彝律師
上列上訴人因殺人案件，不服台灣高等法院台中分院中華民國九
十四年九月二十日第二審更審判決（九十四年度上重更(一)字第二
七號，起訴案號：台灣彰化地方法院檢察署九十二年度偵字第二
二六一號），提起上訴，本院判決如下：
    主  文
上訴駁回。
    理  由
按刑事訴訟法第三百七十七條規定：上訴於第三審法院，非以判
決違背法令為理由，不得為之。是提起第三審上訴，應以原判決
違背法令為理由，係屬法定要件，如果上訴理由書狀未依據卷內
訴訟資料，具體指摘原判決不適用何種法則或如何適用不當，或
所指摘原判決違法情事，顯與法律規定得為第三審上訴理由之違
法情形，不相適合時，均應認其上訴為違背法律上之程式，予以
駁回。本件原審經審理結果，認為上訴人甲○○殺人及殺人未遂
部分之犯行明確，因而撤銷第一審關於此部分所為科刑之判決，
改判依想像競合犯仍從一重論處上訴人殺人罪刑（處有期徒刑十
五年），已詳敘調查、取捨證據之結果及憑以認定犯罪事實之心
證理由。並就上訴人否認犯行之供詞及其所辯各語認非可採，予
以論述。就形式上觀察，原判決要無採證認事違背經驗法則、論
理法則或理由不備等違背法令之情形。上訴人上訴意旨略以：原
判決採用證人楊良山、告訴人楊黃優秀、楊燈圓、楊榮慶於警詢
中之供述，並為不利於上訴人之認定，顯與刑事訴訟法第一百五
十九條第一項被告以外之人審判外之陳述，除法律有規定者外，
不得作為證據之規定不合，又刑法第六十二條規定之所謂「發覺
」，固於有偵查犯罪職權之機關或人員對犯人發生嫌疑時，即得
謂已發覺，但仍須有確切之根據得為合理之可疑者，始足當之，
若單純主觀上之懷疑，要不得謂已發生嫌疑，而車禍現場本難依
在場人員所在位置，明確辨認肇事者為何人，本件警員顏瑞佑初
抵現場時，僅知發生車禍，繼見上訴人坐於駕駛座上，主觀上縱
因而對上訴人有所懷疑，亦尚無確切根據，原判決因此認上訴人
無自首規定之適用，顯然過苛，均有判決違背法令之違法；犯罪
行為人行為時是否有心神喪失或精神耗弱之情形，須具精神病科
知識之專業人士，始能判斷，上訴人案發當天倒車時車輪曾陷入
水溝中，顯已無法安全駕駛，當天上訴人若有蓄意殺人，當不致
僅撞倒立於人群前第一位之楊施皿，而其餘被害人均僅輕傷，且
上訴人於案發後約一小時所作之酒精濃度呼氣測試為０．六八，
血中濃度應為一三六mg/dl ，以此推算其肇事當時之酒精呼氣濃
度約為０．七八，血中濃度應為一五六mg/dl ，已明顯酒醉，彰
化基督教醫院二次說明均認上訴人已達精神耗弱，原判決卻依證
人楊良山、警員顏瑞佑等不具精神專業知識之人士所為上訴人未
酒醉之證述，及上訴人自飲酒之ＫＴＶ駕車至案發現場並無肇事
紀錄，且能清楚記憶，警詢時精神狀態亦正常等情，認定上訴人
行為時有完全之行為能力，實與經驗法則有違；原判決認定本件
僅有一次衝撞，並無來回衝撞之事實，而證人楊燈圓、楊登財卻
均證稱上訴人來回衝撞多次而撞及楊淑娟，原審未俟楊淑娟到庭
證述，即認其受傷與上訴人之犯行間有相當因果關係，顯屬速斷
；證人楊良山係案發當天上訴人車輪陷入水溝內再度駛出時，唯
一立於上訴人車旁，經由車窗與上訴人對話之人，其於偵查中已
陳明當時並未耳聞車內之上訴人聲稱將駕車衝撞，與大家同歸於
盡之語，基於其與被害人等間之親誼，絕無迴護上訴人之可能，
且偵查距案發之時間甚近，是楊良山上開證言自較可信，至其嗣
於第一審所言及證人楊黃優秀、告訴人楊登財所述上訴人確揚言
將與大家同歸於盡云者，既與楊良山之上開供述不符，且上訴人
駕駛之賓士車隔音效果甚佳，車外之人不可能聞及車內上訴人之
言語內容，況上訴人將車輪拉出水溝，駛入三合院，行車時間甚
為短暫，尤無揚言之可能，乃原判決卻予採信，而為不利於上訴
人之認定，亦有違背經驗法則之違法；鑑定意見認案發當時，上
訴人可能已將方向盤向右打，否則汽車將直接撞進屋裡，足見上
訴人駕車時，確刻意閃避被害人，未駛上騎樓，此關係上訴人對
造成被害人等死傷，究係故意或過失之認定，原判決就此有利於
上訴人之證據未予採信，亦未說明不採之理由，且於事實欄內既
認定木門框遭車撞擊斷裂，卻又謂被害人楊榮慶受撞後，因紗門
卡住，致未飛入屋內，均有理由不備與違背經驗法則之違法；被
害人楊登桐係立於人群中之第五位，其前之其他被害人除楊施皿
外均僅受輕傷，原判決未究明上訴人究係基於直接、間接故意，
或擇一故意而誤傷其他人，率予認定上訴人頓時萌生殺人之犯意
，顯屬理由不備；楊施皿若遭拖拉，身體應有開放性傷口，而本
件僅楊登桐腿部有明顯之開放性傷口，原判決卻認楊施皿曾遭拖
拉，又上訴人駕車苟先撞擊楊施皿，再撞擊楊登桐，彼等應會擠
壓在一起，但現場楊登桐係倒臥於左後輪，楊施皿則受壓於前輪
引擎蓋下，則楊登桐是否因不小心遭車輪拉扯或不小心跌倒而被
後輪壓住，與上訴人犯行之認定有關；鑑定人稱瓦罐全被撞碎，
上訴人左前輪破裂應係瓦罐造成，惟瓦罐置於牆邊，被害人均立
於瓦罐之前，車輪若與瓦罐撞擊，車頭必駛上門檻，被害人楊榮
慶、楊黃優秀及楊燈圓豈得閃避？鑑定人雖推論依現場環境，上
訴人不可能加速至時速五十公里再踩煞車，但其亦坦承未慮及上
訴人汽車係於庭院外將車急拉上來，此似嫌理由不足；汽車之性
能常因出廠年份、使用狀況、駕駛習慣而有差別，原判決未慮及
此，率以眾人皆知上訴人駕駛之賓士車有短距離加速能力為由，
認定上訴人以駕車加速衝撞為犯罪手段，實嫌理由疏漏云云。惟
查：（一）、被告以外之人於審判外之言詞或書面陳述，除法律
有規定者外，不得作為證據，固為民國九十二年二月六日修正公
布，同年九月一日施行之刑事訴訟法第一百五十九條第一項所明
定。然該次修正刑事訴訟法施行前已依法定程序進行之訴訟程序
，其效力不受影響，同日修正公布之刑事訴訟法施行法第七條之
三但書亦規定甚明。原判決理由內臚列證人楊良山及告訴人楊黃
優秀、楊燈圓、楊榮慶於警詢中之供述，作為不利於上訴人之犯
罪證據之一，該等供述證據均係於九十二年三月六日所為，皆在
修正刑事訴訟法九十二年九月一日施行之前，依刑事訴訟法施行
法第七條之三但書之規定，本得作為證據。原審於審判期日，依
法向被告提示上開警詢筆錄並告以要旨，使上訴人有辯論之機會
，而踐行調查程序後，將之採為科刑判決之基礎，尚難指為違背
法令。（二）、刑法第六十二條所稱之發覺犯罪事實，祇須有偵
查犯罪職權之公務員，已知該犯罪事實之梗概為已足，無須確知
該犯罪事實之真實內容為必要；而所知之人犯，亦僅須知其有犯
罪嫌疑即為犯罪業已發覺，不以確知其人為該犯罪之真兇無訛為
必要。證人即警員顏瑞佑明確證述其係接獲報案趕赴現場時，即
見三合院內一小客車仍發動中，同時有人高喊「撞到人」、「撞
死人」，當時有一人正於車底下，旁邊則有人受傷、倒地，其見
狀迅呼叫救護車並請求支援，當時上訴人正坐於該小客車駕駛座
上，其據此等跡象而懷疑係上訴人開車撞人等語。原判決因而認
定警員顏瑞佑到現場時，係根據確切之證據，合理懷疑上訴人有
犯罪嫌疑，非僅主觀上憑空臆測，自屬已發覺上訴人犯罪，嗣上
訴人經其喝令下車，於接受盤查時，始向其表明開車撞人，與自
首要件不符，亦無上訴意旨所指判決違背法令之情事。（三）、
原判決審酌上訴人事後於警詢、偵查及審理中，就其於案發前曾
在ＫＴＶ飲酒及離開ＫＴＶ後到達被害人住處三合院之經過，均
能清楚記憶及描述，其酒後駕車前往被害人住處途中，亦均無任
何肇事紀錄，案發當天其倒車駛出三合院並左轉時，依其行車方
向本可直行往外面馬路離去，其竟左轉，毫無偏差加速衝撞三合
院內左側被害人等之人群，甚且下車追打被害人楊燈圓頭部，並
上車擬再度開車，足見其行為時，非無自由決定意思之能力等情
，及證人楊良山、警員顏瑞佑所為案發當時上訴人雖有飲酒，但
非爛醉，精神狀況良好之證言，並於理由二─（四）說明彰化基
督教醫院所為之精神鑑定結論雖認上訴人精神耗弱，然依其說明
之文意，可知上訴人於行為時，對外界事物有全然之知覺理會及
判斷作用，而有自由決定意思之能力，縱認其精神能力低於常人
，亦未達刑法上精神耗弱之程度，因認上訴人行為時並無酒醉致
精神耗弱之情事。從形式上觀察，原判決採證認事顯無上訴意旨
所謂違背經驗法則之情形存在。況心神喪失人之行為，方屬不罰
，精神耗弱人之行為，僅得減輕其刑，刑法第十九條定有明文，
是否減輕，法院有自由裁量之權限。上訴意旨指摘原判決此部分
認定不當，顯非適法之第三審上訴理由。（四）、犯罪事實之認
定、證據之取捨及其證明力如何，乃事實審法院自由判斷之職權
，如其取捨判斷不違背經驗法則與論理法則，即不得指為違法，
而據為上訴第三審之理由。原判決認定上訴人基於殺人之犯意，
駕車衝撞被害人等，因而造成楊施皿、楊登桐二人死亡、楊登財
、楊榮慶、楊燈圓、楊黃優秀、楊淑娟五人受傷結果，已說明本
於調查所得心證，分別定其取捨而為事實判斷之論據，於理由二
─（一）（二）（三），尤詳為論敘上訴人之衝撞行為與被害人
之傷亡間，確有相當因果關係，且上訴人之衝撞被害人係出於殺
人之犯意，核與客觀存在之經驗法則與論理法則尚無違背。至被
害人楊淑娟未到庭陳述、證人楊良山曾於警詢時供稱未聽聞上訴
人宣稱將與被害人等同歸於盡，及案發當天上訴人駕駛之小客車
車頭未撞上騎樓、站立於遭撞死之楊登桐前之其他被害人均僅受
輕傷、楊施皿被撞倒地後曾否受拖拉、何以未與繼其後被撞之楊
登桐擠壓在一起、案發地之瓦罐是否遭上訴人小客車左前輪撞碎
、汽車之性能是否因出廠年份等諸多因素而各有不同等各節，核
均不影響上開事實之認定。上訴意旨就屬原審採證認事職權之適
法行使及原判決已說明之事項，徒憑己見，任意指摘為違法，且
仍為單純事實之爭執，亦顯非適法之第三審上訴理由。依上揭說
明，本件上訴為違背法律上之程式，應予駁回。
據上論結，應依刑事訴訟法第三百九十五條前段，判決如主文。
中    華    民    國  九十五  年    一    月   十九   日
                      最高法院刑事第八庭
                          審判長法官  張  淳  淙
                                法官  張  春  福
                                法官  呂  丹  玉
                                法官  洪  昌  宏
                                法官  蔡  彩  貞
      本件正本證明與原本無異
                                      書  記  官
中    華    民    國  九十五  年    一    月  二十五  日
                                                      Ｔ


司法院資訊處製作；財團法人民間司法改革基金會備份。
